【裁判字號】    88,上訴,1394
【裁判日期】    890607
【裁判案由】    銀行法等
【裁判全文】
臺灣高等法院高雄分院刑事判決    八十八年度上訴字第一三九四號
    上  訴  人  台灣高雄地方法院檢察署檢察官
    被      告  乙  ○
    選任辯護人  李慶榮
                楊昌禧  律師
                唐小菁
    被      告  甲○○
    選任辯護人  洪條根  律師
                周君強
右上訴人因被告等違反銀行法等案件，不服臺灣高雄地方法院八十八年度訴字第七八
七號中華民國八十八年八月二十四日第一審判決（起訴案號：臺灣高雄地方法院檢察
署八十七年度偵字第一九九六八號），提起上訴，本院判決如左：
    主  文
上訴駁回。
    理  由
一、公訴意旨略以：被告乙○係高雄市私立國際高級商工職業學校（以下簡稱：國際
    商工）董事長，被告甲○○則為國際商工校長，二人共同基於概括犯意，自民國
    （下同）八十五年間起，明知依銀行法規定「非銀行不得經營收受存款，‧‧‧
    ‧」，竟於國際商工校內私設「實習銀行」，收受教職員及學生存款，辦理私人
    票據交換及金錢往來，又二人均係為國際商工處理事務之人，明知依私立學校法
    規定私校董事不得兼任校內其他行政職務，竟意圖為第三人不法之利益，非法任
    用國際商工董事陳靖隆兼該校電訊科主任、董事李伯璋兼該校財委會主任，領取
    主管特支費，復指派國際商工總務處職員邱建郎、張良成至乙○私人經營公司上
    班，致生損害於國際商工，因認被告二人共同涉犯銀行法第二十九條第一項、第
    一百二十五條，及刑法第三百四十二條第一項之罪嫌。
二、本件公訴人認被告等二人涉有違反銀行及背信罪嫌，係以告發人張輝山之指訴、
    證人吳龍和、黃義杰之證詞，及國際商工實習銀行甲種活期存款帳冊乙紙，李士
    坤、張良成之教職員出勤紀錄表二張、高雄市政府教育局訪查報告乙份等為證。
    惟「犯罪事實應依證據認定之，無證據不得推定其犯罪事實」、「不能證明被告
    犯罪者，應諭知無罪之判決」，刑事訴訟法第一百五十四條、第三百零一條第一
    項分別定有明文。而「告訴人之告訴，係以使被告受刑事訴追為目的，是其陳述
    是與事實相符，仍應調查其他證據以資審認」，亦有最高法院五十二年台上字第
    一三００號判例可參。
三、訊據被告乙○、甲○○對於上開犯罪事實，堅決否認，被告乙○辯稱：伊雖然是
    國際商工董事長，但並未介入校務，且實習銀行之運作係屬校務問題，至邱建郎
    、張良成亦從未到伊所經營之宏振企業行上班過。被告甲○○則辯稱：國際商工
    附設實習銀行係在七十三年間經高雄市政府教育局轉教育部同意設立的，至八十
    三學年度（即八十四年七月三十一日）結束時停辦；陳靖隆、李伯璋二人均有實
    際到校上課，伊亦未命張良成、邱建郎二人至乙○之公司上班等語。經查：
(一)、被告二人涉犯銀行法部分：
  1.國際商工附設之實習銀行，係國際商工依據教育部七十三年十月五日台（七三）
    高字第四○○○三號函，所檢送之「各級學校附設實習銀行管理要點」而設立。
    嗣於八十一年間，高雄市政府教育局於八十一年七月一日以高市教育一字第一八
    ○九八號函令國際商工，應自八十一學年度開學一個月內，函報停辦作業計畫，
    並自函到日起三年內階段性廢止。國際商工並於八十一年八月十二日以（八一）
    國工實（一）字第五二二八號函呈報實習銀行「停辦作業計書書」乙份予高雄市
    政府教育局核備乙情，業據被告甲○○供明在卷，並有教育部七十三年十月五日
    台（七三）高字第四○○○三號函（原審卷第三十九頁）、高雄市政府教育局八
    十一年七月一日高市教育一字第一八○九八號函（原審卷第四十二頁）、國際商
    工八十一年八月十二日（八一）國工實（一）字第五二二八號函附「私立國際學
    校實習銀行停辦作業計畫」各乙份（附於高雄市政府教育局八十八年六月六月四
    日高市教一字第一五六六九號函內）附卷可憑，而上開實習銀行約於八十四年八
    、九月間正式停辦，有關教職員工之薪資並自同年十月起，改由高雄區中小企業
    銀行（以下稱高企）轉帳之事實，亦經證人即國際商工出納人員林桂蘭（原審卷
    第七十六頁）、國際商工總務主任周台寧（原審卷第一三一頁）、國際商工老師
    吳龍和（原審卷第一五０頁）結證在卷。
  2.按「除法律另有規定外，非銀行不得經營收受存款、受託經信託資金、公眾財產
    或辦理國內外匯兌業務。」銀行法第二十九條第一項固有明文，惟「本法稱收受
    存款，謂向不特定多數人收受款或吸收資金，並約定返還本金或給付相當或高於
    本金之行為」同法第五條之一著有明文。又依教育部於七十三年間頒發之「各級
    學校附設實習銀行管理要點」第五條規定：「實習銀行經營之業務如下：（一）
    收受儲蓄、活期、定期存款。（二）辦理以實習銀行存單質借之放款。（三）辦
    理對教職員工之消費產貸款。（四）代理學校收付款項。」（此有該「各級學校
    附設實習銀行管理要點」附於原審卷三十九頁可稽）。經查，國際商工於實習銀
    行設立期間，確就學校教職員工薪水加以轉帳並許可教職員及學生至實習銀行存
    款，且收受學生班費、社團團費，有時亦會代學校總務處之出納交換票據等情，
    固據證人張良成、黃台生、林桂蘭、李伯璋、邱建郎、周台寧、陳光明、林東生
    證述綦詳，惟實習銀行並不對外開放，校外人士並不得利用實習銀行存款或辦理
    私人票據交換或為其他金錢往來乙情，亦據證人國際商工董事陳靖隆（原審卷第
    七十二頁）、國際商工電腦中心管理理員黃台生（原審卷第七十四頁）、林桂蘭
    （原審卷第七十七頁）、李伯璋（原審卷第一一四頁）、邱建郎（原審卷第一一
    五頁）結證在卷。復參酌以原審法院向高雄市政府教育局函調有關其派員訪查國
    際商工附設實習銀行所得之帳冊，亦均係學校教職員工及班費、社團費用之活期
    存款帳（見高雄市政府教育局八十八年五月十三日高市教一字第一二四一九號函
    及附件）乙節，顯見國際商工附設之實習銀行，除就學校教職員工薪水加以轉帳
    並許可教職員及學生至實習銀行存款，且收受學生班費、社團團費，有時亦會代
    學校總務處之出納交換票據外，並未經營其他業務，亦未允許校外人士利用該實
    習銀行為普通銀行之業務行為，是依諸上開規定，收受儲蓄、活期、定期存款，
    及代理學校收付款項，既係實習銀行之合法業務範圍，且實習銀行又係向校內教
    職員生等特定人士為上開業務，並未向校外不特定人士收受存款，實難謂實習銀
    行有何違反銀行法第二十九條第一項之規定可言。
  3.又國際商工附設實習銀行於八十五年間是否繼續經營，經高雄市政府教育局派員
    到校訪查結果，認該校實習銀行經教育局以八十一年八月二十二日高市教一字第
    二四四四二號函核准停辦，惟該實習銀行仍繼續辦理「學生社團費及班費等部份
    業務」，至八十五年底，始全部結束營業，此有教育局簽辦單附於原審卷可憑（
    附於高雄市政府教育局八十八年五月十三日高市教一字第一二四一九號函內）。
    而高雄市政府教育局就高雄市議會第四屆第六次大會林滴娟議員等質詢國際商工
    有關缺失所提出之調查報告，其中就實習銀行部分，亦載明「一、經訪查上列代
    管班費及社團費用，業於八十六年二月二十六日至四月二十二日由各班導師或社
    團指導老師結清具領在案。二、該校座談之老師及隨機抽樣之學生均表示：實習
    銀行已確實停止營運。」（偵卷第八頁）。參酌證人黃台生、林桂蘭於原審法院
    證稱：實習銀行業已停辦，而停辦後，學校總務處之出納還有代收一些班費、（
    社）團費等語，及證人即國際商工老師蔡芳嘉在本院調查中亦證稱：「我們八十
    四年九月份以前，教職員員工的薪水都是在實習銀行領的，是在九月份以後才在
    高企開戶」（本院卷第一九九頁），其所提出之國際商工八十四、八十五年度明
    細表所載內容亦係向學生收取之畢業生紀念品、國際青年期刊、高青文粹．．．
    等費用；另原審法院向高雄市政府教育局函調有關其派員訪查國際商工附設實習
    銀行所得之帳冊，亦均係學校班費、社團費用之活期存款帳（附於高雄市政府教
    育局八十八年六月四日高市教一字第一五六六九號函內），顯見國際商工附設之
    實習銀行於八十四年八、九月間確已停止營運（見前所述），而國際商工於實習
    銀行停辦後，總務處所為，僅係代管班費及社團費用而已甚明。
  4.按國際商工附設實習銀行既係於七十三年間，由前任校長依規定設立且於八十四
    年間已停辦，而非於八十五年始由被告甲○○所設立，且實習銀行所經營之業務
    ，又不違反銀行法第二十九條第一項之規定，已如上述。此外，復查無其他積極
    證據足證被告乙○與被告甲○○就該實習銀行有何共同違法設立之證據，亦難僅
    據被告乙○係國際商工董事長乙節，即為被告乙○不利之認定。是被告二人所辯
    無違反銀行法之行為應堪採信。
(二)、被告二人涉犯刑法背信罪部分：
  1.按刑法第三百四十二條第一項之背信罪之構成要件，為為他人處理事務者，意圖
    為自己或第三人不法之利益，或損害本人之利益，而為違背其任務之行為，致生
    損害於本人之財產或其他利益者，始足當之，是觸犯刑法背信罪者，必須違背任
    務行為，具有圖謀自己或第三人之不法利益，或圖加不法損害之意思，始該當刑
    法背信罪之構成要件，若行為欠缺此不法之犯罪意思，則尚難以該罪相繩，先此
    敘明。
  2.公訴人起訴被告乙○、甲○○二人非法任用國際商工董事陳靖隆、李伯璋分別兼
    任該校電訊科主任、財務委員會（以下簡稱財委會）主任，並領取主管特支費部
    分：
    查證人陳靖隆、李伯璋確係國際商工第十三、十四屆（此二屆任期分別即自八
      十三年一月十三日至八十六年一月十二日、八十六年一月十三日至八十九年一
      月十二日）董事，陳靖隆自七十九年間即兼任電訊科主任，直至擔任學校董事
      後亦未去職，任職至八十五年九月間，而其兼任電訊科主任時，確曾支領主管
      特支費之事實，固據被告甲○○自承在卷，並經證人陳靖隆（原審卷第七十一
      頁）、李伯璋（原審卷第一一四頁）、周台寧（原審卷第一三一頁）、黃義杰
      （原審卷第一四八頁）於原審所證大致相符，並有高雄市政府教育局函可參。
      惟被告甲○○係自八十三年八月一日起擔任國際商工校長乙情，業據原審函詢
      高雄市政府教育局明確（見該局八十八年五月十三日高市教一字第一二四一九
      號函）。證人陳靖隆既係自七十九年間即擔任國際商工電訊科主任，並支領主
      管特支費未曾中斷，則被告甲○○遲至八十三年八月一日始擔任國際商工校長
      ，縱其蕭規曹隨，仍任用具有董事資格之陳靖隆為該校電科主任，亦應為其行
      政有所疏失，尚難遽為其有圖利證人陳靖隆而任用之擔任電訊科主任之不法犯
  意之認定。
    次查，證人李伯璋於七十八年自國際商工退休後，係擔任該校之臨時人員，財
      委會主任一職，僅係一種尊稱，其實國際商工並無此職稱，伊更未曾支領過主
      管特支費乙節，業據證人李伯璋證明在卷，核與證人周台寧所述大致相符，並
      有其服務證影本乙枚、薪資表乙份附於本院卷可稽，且經原審向國際商工函查
      屬實，有該校八十八年七月二十八日國工人（七）字第八八二一一號函及其附
      件可參（原審卷第一六三頁）。至證人黃義杰雖證稱：伊曾看過公告欄寫過財
      務委員會一事，這是有正式公告，學校有會計室，財委會辦公室應在裡頭等語
      （原審卷第一四八頁）；證人吳龍和陳稱：李伯璋在甲○○當校長時，有發一
      份命令，任為財委會主委，已得會計室旁間小辦公室給他們使用，但沒掛上財
      委會的牌子等語（原審卷第一四九頁）。惟陳靖隆自任職國際商工乃至其兼任
      電訊科主任期間，李伯璋自退休後重返國際商工工作，均係正常到校授課或上
      下班乙情，亦據證人張良成（原審卷第七十四頁）、周台寧（原審卷第一三一
      頁）、黃義杰（原審卷第一四八頁）、吳龍和（原審卷第一四九頁）、林東生
      （原審卷第一六三頁）證述綦詳，復參酌如上所述之證人李伯璋並未支領主管
      特支費，及被告甲○○擔任校長期間沿用舊襲，仍由證人陳靖隆兼任電訊科主
      任，應屬其行政疏失等情，實難以刑法背信罪相繩。至被告乙○部分，既被告
      甲○○並無違犯刑法背信罪之犯行，又查無其他積極證據足證被告乙○有何介
      入國際商工校務之情事（按依證人黃義杰於原審法院審理證稱：在伊感覺上，
      乙○應該是有在主導校務，應該一級主管都是他在任用的等語，惟此顯係證人
      黃義杰推測之詞，自難據此而為被告乙○不利之認定），自亦難認其有何與被
      告甲○○共犯背信罪之犯行。
  3.公訴人起訴證人（即國際商工總務處職員）邱建郎、張良成至被告乙○開設之公
    司上班乙節：
    告發人張輝山固於偵查中提出錄音帶乙捲為證，惟該錄音帶係由不詳人士提供
      予高雄市議員乙情，已據告發人張輝山供陳在卷，是該錄音帶顯非合法監聽取
      得甚明。再者，該錄音帶究係何時、何地發話，其內容是否真實，均屬有疑，
      自難僅憑其對話內容而為被告不利之推定，並進而為被告論罪科刑之依據。
    證人李士坤雖曾代證人張良成打卡，惟證人張良成係因家住屏東，而上班時間
      張良成上班必經之高屏大橋又經常塞車，證人張良成一時偷懶，遂委託證人李
      士坤於八十六年十一月間代其上班打卡；又張良成、邱建郎固曾奉總務主任周
      台寧之命，偶送公文或其他文件至被告乙○處，惟其並未至宏振企業商行上班
      而支領國際商工薪水之事實，業據證人張良成（原審卷第七十二至七十三頁）
      、李士坤（原審卷第一四七頁）、邱建郎（原審卷第一一五頁）、周台寧（原
      審卷第一三一頁、本院卷第一０二頁）陳明在卷，並有證人李士坤、張良成於
      八十六年十一月之出勤記錄表附於偵查卷（第三十一頁）可稽。參酌以證人黃
      台生亦證稱：伊常在學校看到張良成、邱建郎二人等語（原審卷第七十五頁）
      ；證人許勝陸證稱：張良成是在伊一進學校後即均有看到此人等語（原審卷第
      一三二頁）；證人即國際商工會計主任朱聲台在本院調查中，亦到庭證稱：「
      我常在學校看到他們二人（指張良成與邱建郎），在總務處也常看到他們二人
      」（本院卷第七十四頁）；證人即國際商工總務事務組長洪文從亦到庭證稱：
      張良成及邱建郎二人沒有到乙○的私文公司上班（本院卷第一０三頁）；證人
      即國際商工老師蔡芳喜在本院調查到庭證稱：「認識（邱建郎及張良成二人）
      ，他們比我晚到學校，因職務的關係，與張良成較熟，因張良成是事務組長，
      比較常找他，邱建郎不是很熟，有一段時間在學校比較常看到他，後來就沒有
      看到他，八十四年之後就沒有看到他，我並不知道他是否離職」（本院卷第一
      九七頁）；證人即國際商工老師郭俊雄在本院調查中亦到庭證稱：「我知道有
      張良成，他是在總務處，我有認識，但不確定有無邱建郎這個人，我與張良成
      接洽都是在總務處，因我負責訓育工作的時候，需要用品時，在提出申請後就
      會去找他」（本院卷第二０一頁）；顯見被告張良成、邱建郎並未曾至被告乙
      ○所開設之宏振企業商行工作甚明。至證人黃義杰、吳龍和雖於偵查中明確證
      稱：張良成、邱建郎確係在乙○公司（指宏振企業商行）上班，但仍支領國際
      商工薪水，惟經原審法院傳訊其二人，並詢以為何渠二人於偵訊時能確定張良
      成、邱建郎係在宏振企業商行上班，渠二人竟均答稱：有一段時間很少看見他
      們二人出現在學校，後來聽說要找張良成、邱建郎必須要到乙○那邊找，因那
      時大家都這麼說，好像聽說張輝山有看過等語（原審卷第一四八頁、一四九頁
  ）；惟告發人張輝山則於原審法院陳稱：張良成、邱建郎二人有無到宏振企業
      商行上班是一件很容易查證的事，因為就在教師會附近，這有很多相關人證等
      語（原審卷第二三頁至二四頁），惟其對所謂「相關人證」究係何人，卻無法
      陳明以供查證，是證人黃義杰、吳龍和所言，顯係道聽塗說之詞至為灼然。公
      訴人據之即為證人張良成、邱建郎曾至被告乙○所開設之宏振企業商行上班，
      並支領國際商工薪水之認定，實無足採。另證人施佑章及委魏承祖於本院調查
      中雖到庭證稱：張良成及邱建郎二人有利用學校上班時間，到乙○之私人公司
      上班云云（本院卷第七十二頁以下、第一０四頁以下），惟其所述顯與上述周
      台寧等人之陳述有異，本院再參以證人魏承祖與被告甲○○曾於八十六年間，
      因妨害名譽案件，經甲○○告訴後由檢察官提起公訴，其後雖經判決無罪確定
      在案，惟由此可見兩人之間有訴訟糾紛存在，因此，其證詞是否可信，即有疑
      問。
四、綜上所述，原審認被告之犯罪不能證明，而為其無罪之判決，於法並無不合，檢
    察官循告發人之請求提起本件上訴，仍執前詞，指摘原判決不當，為無理由應予
    駁回。
據上論結，應依刑事訴訟法第三百六十八條，判決如主文。
本案經檢察官陳新慶到庭執行職務。
中    華    民    國     八十九     年       六       月     七   日
                              臺灣高等法院高雄分院刑事第七庭
                                  審判長法官  王光照
                                        法官  黃壽燕
                                        法官  黃仁松
右正本證明與原本無異。
違反銀行部分如不服本判決，應於判決送達後十日內向本院提出上訴狀，其未述理
由者並應於提出上訴狀後十日內向本院補提理由書（應附繕本)。
其餘部分不得上訴。
                                      書記官  郭蘭蕙
中    華    民    國     八十九     年       六       月     九   日
                                                                  Ｄ


司法院資訊處製作；財團法人民間司法改革基金會備份。
